【裁判字號】    96,勞安簡上,1
【裁判日期】    970721
【裁判案由】    業務過失致死等
【裁判全文】
臺灣桃園地方4法院刑事判決          96年度勞安簡上字第1號
上   訴   人  臺灣桃園地方法院檢察署檢察官
上訴人即被告  壽司室內裝修有限公司
                      統一編號：00000000號
兼上一人
法定代理人    丙○○
上二人共同
選任辯護人    簡文玉律師
被      告    戊○○
上  一  人
選任辯護人    黃啟倫律師
上列上訴人等因被告等業務過失致死等案件，不服本院刑事庭中
華民國96年7 月31日96年度桃勞安簡字第8 號第一審刑事簡易判
決（聲請簡易判決處刑案號：臺灣桃園地方法院檢察署96年度偵
字第9062號、第11996 號），提起上訴，本院管轄之第二審合議
庭判決如下：
    主  文
原判決關於丙○○部分撤銷。
丙○○違反雇主對防止電能引起之危害，應有符合標準之必要安
全衛生設備之規定，致發生死亡之職業災害，處有期徒刑陸月，
如易科罰金，以新臺幣壹仟元折算壹日，減為有期徒刑參月，如
易科罰金，以新臺幣壹仟元折算壹日。
其餘上訴駁回。
    事  實
一、丙○○為設於臺北縣永和市○○路○ 段147 號9 樓之5 之壽
    司室內裝修有限公司（下稱：壽司公司）負責人，為勞工安
    全衛生法第2 條第2 項所稱之雇主，戊○○則為壽司公司所
    承攬位於桃園縣中壢市○○街547 號之「中壢大亨別莊建築
    室內裝修設計工程」（下稱：系爭工程）之工地現場負責人
    ，均負有保護、照顧所僱用勞工工作安全之職責，同為從事
    於業務之人。其二人本應注意對於電能可能引起之危害，應
    有符合標準之必要安全衛生設備，由屋內引至屋外裝設之插
    電分路，應按規定施工外，並在電路上或該等設備之適當處
    所裝設漏電斷路器，所使用電氣器材及電線等，應符合國家
    標準規格等事項，而依當時情形，又無不能注意之情事，竟
    疏未注意，於所僱用之勞工由屋內引至屋外裝設之插座分路
    ，傳送電能以供電鑽作業之際，未於該插座分路設置漏電斷
    路器，且未對電線與插頭電源之導片接觸端施以絕緣防護之
    預防感電措施，致壽司公司僱用之勞工林俊男於95年8 月12
    日下午4 時30分許，在上開工地使用電鑽機施工時，不慎感
    電而暈厥倒地，並遭掉落之電鑽機持續在肋部、腹側部及前
    臂部感電，林俊男之父甲○○見狀，雖立即將電鑽機移除並
    送醫急救，惟林俊男仍因電灼傷，於同日下午5 時32分許休
    克死亡。
二、案經行政院勞工委員會北區勞動檢查所（下稱：勞檢所）函
    送臺灣士林地方法院檢察署呈請臺灣高等法院檢察署檢察長
    令轉，及甲○○訴請臺灣桃園地方法院檢察署檢察官偵查後
    聲請簡易判決處。
    理  由
一、訊據被告丙○○、戊○○均矢口否認有業務過失致死或違反
    勞工安全衛生法第31條第1 項所規定之犯行，被告丙○○辯
    稱：本件意外發生之原因，係工地現場人員不慎踢到電鑽機
    之插頭及電線，而現場裝設之延長線又係工人自行帶去，其
    雖為壽司公司之負責人，但並未負責工地現場之監督工作，
    其對本件意外之發生實無法預見，亦無從加以防範，且壽司
    公司之架構為分層負責，其係負責接案及統籌公司經營方針
    ，各工地現場則派駐班長負責監督，又壽司公司不僅訂有工
    作管理規章載明使用電動機具於插座前方加裝漏電斷路器或
    於機體做好接地措施，亦有辦理職前講習會議加強安全宣導
    ，且漏電斷路器應由負責承包水電工程者負責設置，非由承
    包土木裝修工程之壽司公司負責云云，被告戊○○則辯稱：
    其並非壽司公司之專職人員，僅為系爭工程之木工班長，負
    責監督與管理木工工程之施作，對工地現場之安全衛生事項
    並不負監督管理之義務，且壽司公司對帶班工頭不僅未施以
    勞工安全衛生事項之教育，亦未指派其負責設置或檢查工地
    現場必要之安全設施，又其本業為木工，不具電器相關專業
    知識，其對工地現場不安全之工作環境並無應注意、能注意
    而不注意之情形云云。
二、經查，被害人林俊男係受僱於壽司公司，於95年8 月12日下
    午4 時30分許，至桃園縣中壢市○○街547 號為壽司公司所
    承攬之系爭工程進行施工時，因所使用電鑽插頭內之裸露銅
    線無安全之絕緣包覆，且由屋內引至屋外裝設之插座分路未
    設置漏電斷路器等不安全狀況，致被害人於使用電鑽機時，
    因電鑽機插頭內綠色接地線裸露之單根銅線瞬間與紅線火線
    接觸，而使電鑽機殼帶電，造成被害人手握電鑽瞬間感電暈
    厥倒地後，電鑽擦過被害人胸骨部後，持續在被害人之季肋
    部、腹側部與前臂前部間產生入電點，使被害人因電灼傷而
    休克死亡等情，為被告二人所不爭執，並經證人即告訴人甲○○、勞檢所檢查員乙○○於本院審理時具結證述綦詳，且
    有勞檢所96年1 月22日勞北檢營字第0961000968號函所附之
    職業災害檢查報告書、模擬照片、現場照片、相驗屍體證明
    書、法醫驗斷書等物件在卷可考。
三、被告丙○○、戊○○二人雖各以前詞置辯，但查：
  (一)被告丙○○為壽司公司之負責人，系爭工程係壽司公司向李
    靜敏空間設計有限公司所承包，並由壽司公司僱用戊○○、
    林俊男等人至現場施工，所需各項工具、材料均由壽司公司
    負責提供等情，為被告丙○○所不爭執，並經證人即壽司公
    司業務人員丁○○於本院審理時具結證述綦詳，且觀諸被告
    丙○○所提出壽司公司所製作之「工地管理規章」內所記載
    之「注意用電安全，使用電動機具於插座前方加裝漏電斷路
    器或於機體做好接地措施」，及「工地作業管理要求」內所
    記載之「使用機具應注意裸線和斷路器的安全使用」等內容
    ，被告丙○○就有關使用電動機具應加裝漏電斷路器之用電
    安全事項實知之甚詳。然依被告丙○○所提出壽司公司工具
    出場登錄備忘表之記載，壽司公司並未提供漏電斷路器供所
    僱用之勞工使用，而證人丁○○於本院審理時亦證稱：壽司
    公司並未備有漏電斷路器等語（見本院卷二第27頁），且此
    復為被告丙○○所不爭執，是被告丙○○顯未提供勞工必要
    之安全用電環境，稽此，被告丙○○辯稱其對本件意外之發
    生無法預見，亦無從加以防範云云，不足採信。又被告丙○○就系爭工程雖派有戊○○為班長在現場負責監督，然被告
    丙○○未提供勞工安全之用電環境乙情，既已詳如前述，則
    系爭工程現場縱由被告戊○○負責監督，亦無解於被告業務
    過失致死及違反勞工安全衛生法第31條第1 項之罪責。至壽
    司公司雖僅承包李靜敏室內設計公司發包之土木工程而非水
    電工程，然被告丙○○既負有提供漏電斷路器以保護、照顧
    勞工工作安全之職責，自難將其未提供漏電斷路器之過失責
    任推由李靜敏室內設計公司或承包水電工程者負擔。再者，
    參酌證人甲○○於本院審理時證稱：公司內部沒有作勞工安
    全衛生講習，沒有說施工時要注意哪些工地安全事項，內部
    相關主管只有說不能喝酒、抽煙，我不知道公司有規定要加
    裝漏電斷路器，否則要罰款的事，公司也沒有說若要使用漏
    電斷路器公司可以提供等語（見本院卷二第46至47頁），核
    與證人戊○○於本院審理時證稱：公司沒有舉辦過有關安全
    衛生方面的講習，只有在過年後開工的時候，會說工程進度
    快或慢，然後在工地裡面不可以喝酒、吃檳榔、抽煙，公司
    沒有說過要加裝漏電斷路器等語（見本院卷二第117 、124
    、125 頁）相符，是被告丙○○辯稱公司有舉辦勞工安全衛
    生講習加強安全宣導云云，尚難遽予採信，而證人丁○○於
    本院審理時雖證稱：公司每年都有做勞工安全衛生講習云云
    ，然由丁○○於本院審理時證稱：施工前，公司主管沒有去
    檢查有沒有提供漏電斷路器，壽司公司工地管理規章第16點
    的條文我不清楚等語觀之（見本院卷二第28、31頁），丁○○身為壽司公司業務幹部，對壽司公司所訂定工地管理規章
    內有關用電安全之事項竟不知悉，實難認壽司公司有實施勞
    工安全衛生講習之情事，至被告丙○○所提出之會議照片僅
    能證明壽司公司形式上有舉辦某種聚會，尚無法證明該聚會
    確係進行勞工安全衛生講習。末查，本案係因被告丙○○所
    提供之電鑽插頭內之裸露銅線無安全之絕緣包覆，且由屋內
    引至屋外裝設之插座分路未設置漏電斷路器等不安全狀況，
    致被害人於使用電鑽機時感電致死乙情，已如前述，因之，
    被告丙○○疏未提供漏電斷路器供勞工使用，與被害人之死
    亡結果間，有相當因果關係，其自應負業務過失致死及勞工
    安全衛生法第31條第1 項之罪責。
  (二)參酌證人甲○○於本院審理時證稱：我在壽司公司擔任木工
    師傅，上面有班長有主管，戊○○算是班長，負責分配工作
    給我們做，施工中有問題時我跟班長戊○○反應，施工所需
    之工具由班長整批帶過去，班長在收工時將工具收在工具箱
    內，然後鎖起來，要用工具時就跟班長說要用什麼工具，然
    後自己去拿等語（見本院卷二第36至39頁），及證人丁○○
    於本院審理時證稱：每一個工班公司都有給整套工具，工具
    箱是發給班長，如果工具不足，班長會申請，公司再補工具
    給他們，公司告訴班長工具若有問題，就交給工具行處理等
    語（見本院卷二第8 、9 頁），暨被告戊○○於本院審理時
    自承：我在系爭工地擔任班長，就工人的管理部分我要注意
    工作上的安全，系爭工地使用的工具由我保管，工具如果壞
    掉，我都是送回公司去，由公司處理，工具如果不夠，就跟
    公司說，公司再補等語（見本院卷二第113 、115 、116 、
    119 、120 頁），足見被告戊○○確係壽司公司在系爭工地
    之班長，依一般經驗法則及論理法則，其確為系爭工地之現
    場負責人無訛，負有指揮、監督現場各項事務之職責，包含
    勞工安全衛生事項亦為被告戊○○所應注意之事務。另由被
    告戊○○於本院審理時自承：我擔任木工三十幾年，每日使
    用工具前，我沒有去檢視我所保管的各項機具的電線有沒有
    磨損、功能是否正常及有沒有漏電等情形，本案電鑽我有用
    過，插頭電線的包覆情形在我拿來的時候就是這個樣子，這
    樣的包覆情形不是原廠新品的包法，這樣的包法合不合格我
    不懂，如果包的好不會去碰到的話，我們就會用，我知道電
    動機具年久後有可能發生漏電的可能性，漏電會讓使用電動
    機具的人造成觸電的危險，使用電鑽應該要預防漏電，以避
    免使用的人觸電，我不知道有漏電斷路器這種東西，也沒有
    問過水電人員要如何避免漏電發生等語觀之（見本院卷二第
    120 至124 頁），足見被告對電鑽插頭之電線應有安全之絕
    緣包覆，及對電動機具漏電之危險性及預防漏電之必要性均
    知之甚詳，且向水電專業人員詢問有關預防漏電、感電之資
    訊在現今社會上亦屬輕易可完成之事，因之，被告戊○○就
    本案電鑽插頭內之電線應有安全之絕緣包覆及應於插座分路
    設置漏電斷路器等勞工安全衛生事項並無不能注意之情事。
    再者，其擔任現場負責人，未善盡檢查本案電鑽插頭之電線
    是否有安全絕緣包覆之責，及未注意應於插座分路設置漏電
    斷路器等疏失，與被害人之死亡結果間，亦有相當之因果關
    係，其自應負擔刑法上業務過失致死之罪責甚明。
四、綜上所析，被告丙○○、戊○○所辯顯均屬卸責之飾詞，不
    足採信，本件事證已經明確，被告壽司公司、丙○○、戊○○之犯行均堪予認定，應依法論科。
五、被告丙○○係壽司公司之負責人，為勞工安全衛生法第2 條
    第2 項所稱之雇主，其違反雇主對於防止電能所引起之危害
    應有符合標準之必要安全衛生設備之規定，致發生被害人死
    亡之職業災害，核其所為係犯勞工安全衛生法第31條第1 項
    之罪。而被告壽司公司為法人，其負責人丙○○因違反雇主
    對於防止電能所引起之危害應有符合標準之必要安全衛生設
    備之規定，致發生被害人死亡之職業災害，應依勞工安全衛
    生法第31條第2 項規定，科以同條第1 項之罰金。另被告戊○○則為本件工程之現場負責人，負有保護、照顧勞工工作
    安全之職責，為從事於業務之人，其因執行保護、照顧勞工
    工作安全業務之疏失致被害人於工作中死亡，核其所為係犯
    刑法第276 條第2 項之業務過失致死罪。又被告丙○○既為
    雇主，自負有保護、照顧所僱用勞工工作安全之職責，亦為
    從事於業務之人，其因執行保護、照顧勞工工作安全業務之
    疏失致被害人於工作中死亡，形式上雖亦該當刑法第276 條
    第2 項之業務過失致死罪，惟按，該條與勞工安全衛生法第
    31條第1 項所保護者均為生命法益，而勞工安全衛生法第31
    條第1 項罪責之成立固以雇主違反同法第5 條第1 項或第8
    條第1 項之規定為前提，然究其質，同法第5 條第1 項及第
    8 條第1 項所設之規定，就主觀層面而言，均屬雇主應負之
    具體注意誡命義務，易詞以言，即雇主在各別情況下均應注
    意設置法定之各種必要全安措施以防止危害之發生，該相關
    規定於本罪成立上之關係宛如各項交通安全規則之於交通案
    件，亦即在具體個案中，交通規則係構成汽車駕駛人應負之
    主觀注意義務，若有違反致生他人受傷或死亡者即認應負過
    失之責，二者性質要無不同，從而有關雇主應為必要設置之
    規定非屬本罪所另行保護之刑法法益。因之，依規範體例及
    保護之法益，勞工安全衛生法第31條第1 項之罪厥為刑法第
    276 條第2 項業務過失致死罪之特殊類型規定，若有同時該
    當，則屬法規競合之現象，依特別法優於普通法之法理，自
    應依勞工安全衛生法第31條第1 項之罪處斷，即無復論以刑
    法第276 條第2 項之罪之餘地。公訴人指被告丙○○係同時
    犯有勞工安全衛生法第31條第1 項之罪且與刑法第276 條第
    2 項之罪為想像競合云云，尚有誤會。原審以被告丙○○罪
    證明確，因予論罪科刑，固非無見，惟被告丙○○之犯行因
    有法規競合之現象，依特別法優於普通法之法理，應論以勞
    工安全衛生法第31條第1 項之罪，已詳如前述，原審判決認
    被告丙○○之犯行同時觸犯勞工安全衛生法第31條第1 項及
    刑法第276 條第2 項之罪，依想像競合之規定對被告丙○○
    論以刑法第276 條第2 項之業務過失致死罪，稍有未洽，檢
    察官上訴意旨認原審就被告丙○○部分量刑過輕，及被告丙○○上訴意旨否認犯罪，雖均無理由，然原判決就被告丙○○部分既有前開可議之處，自應由本院就被告丙○○部分撤
    銷改判。爰審酌被告丙○○犯罪之情節、對被害人、被害人
    家屬造成之損害程度，及其犯後態度等一切情狀，量處如主
    文所示之刑，並諭知易科罰金之折算標準。又中華民國九十
    六年罪犯減刑條例已於96年7 月16日實施，因被告丙○○犯
    罪時間係在96年4 月24日以前，爰併依該條例第2 條第1 項
    第3 款之規定減其宣告刑二分之一，且依該條例第9 條、刑
    法第41條第1 項前段之規定，就減得之刑再諭知易科罰金之
    折算標準。另查，原審以被告壽司公司及戊○○罪證明確，
    因予適用刑事訴訟法第449 條第1 項前段，勞工安全衛生法
    第31條第2 項，刑法第11條前段、第276 條第2 項、第41條
    第1 項前段，中華民國九十六年罪犯減刑條例第2 條第1 項
    第3 款、第7 條、第9 條，判處被告壽司公司罰金新臺幣十
    四萬元，減為罰金七萬元，判處被告戊○○有期徒刑6 月，
    如易科罰金，以新臺幣一千元折算1 日，減為有期徒刑3 月
    ，如易科罰金，以新臺幣一千元折算1 日，其認定事實及量
    刑均屬妥適，應予維持。檢察官上訴意旨認原審就被告戊○○部分量刑過輕，及被告壽司公司上訴意旨否認犯罪，指摘
    原判決不當，求予撤銷改判，均無理由，應予駁回。
據上論斷，依刑事訴訟法第455 條之1 第3 項、第368 條、第36
9 條第1 項前段、第364 條、第299 條第1 項前段，勞工安全衛
生法第31條第1 項，刑法第11條前段、第41條第1 項前段，中華
民國九十六年罪犯減刑條例第2 條第1 項第3 款、第7 條、第9
條，判決如主文。
本案經檢察官許曉微到庭執行職務。
中    華    民    國    97    年    7     月    21    日
              刑事第十一庭  審判長法  官  蔡榮澤
                                  法  官  紀凱峰
                                  法  官  魏于傑
上正本證明與原本無異。
本件不得上訴。
                                  書記官  林怡君
中    華    民    國    97    年    7     月    31    日
本案論罪科刑主要法條：
勞工安全衛生法第31條第1項
（罰則）
違反第 5 條第 1 項或第 8 條第 1 項之規定，致發生第 28 條
第 2 項第 1 款之職業災害者，處 3 年以下有期徒刑、拘役或
 科 或併科新台幣15萬元以下罰金。


司法院資訊處製作；財團法人民間司法改革基金會備份。
